臺灣桃園地方法院民事判決　　　　　　　100年度訴字第307號
原　　　告　中國信託商業銀行股份有限公司
法定代理人　辜濂松
訴訟代理人　梁懷德
被　　　告　楊連玉霞
兼　上一人
訴訟代理人　楊惠君
上列當事人間塗銷所有權移轉登記事件，本院於民國100 年3 月
29日言詞辯論終結，判決如下：
    主      文
被告楊惠君與被告楊連玉霞就如附表所示之不動產，於民國九十
四年十二月二十七日所為買賣契約之債權行為及民國九十五年一
月十六日辦理所有權移轉登記之物權行為，均予撤銷。
被告楊連玉霞應將就前項不動產，於民國九十五年一月十六日以
買賣為原因，向桃園縣中壢地政事務所以收件字號九五年壢登字
第○二二二九○號辦理之所有權移轉登記予以塗銷。
訴訟費用由被告連帶負擔。
    事實及理由
一、按原告於判決確定前，得撤回訴之全部或一部。但被告已為
    本案之言詞辯論者，應得其同意。訴之撤回應以書狀為之。
    但於期日，得以言詞向法院或受命法官為之。訴之撤回，被
    告於期日到場，未為同意與否之表示者，自該期日起；其未
    於期日到場或係以書狀撤回者，自前項筆錄或撤回書狀送達
    之日起，十日內未提出異議者，視為同意撤回，民事訴訟法
    第262 第1 項、第2 項及第4 項定有明文。經查，原告起訴
    時訴之聲明原為：「先位聲明：(一)確認被告就如附表所示坐
    落桃園縣中壢市○○○○段1546地號（權利範圍：100000分
    之488 ）土地；13179 建號（權利範圍：全部）；共有部分
    為中壢埔頂段13232 建號（權利範圍：10000 之216 ）、中
    壢埔頂段13 234建號（權利範圍：100000分之494 ），建物
    門牌為桃園縣中壢市○○路238 之2 號12樓之房地（下合稱
    系爭房地）於民國94年12月27日之買賣關係不存在；(二)被告
    楊連玉霞應將系爭房地於95年1 月16日以買賣為原因向桃園
    縣中壢地政事務所以95年壢登字第022290號收件字號所辦理
    之所有權移轉登記予以塗銷。備位聲明：(一)被告就系爭房地
    於94年12月27日之買賣行為及95年1 月16日所有權移轉登記
    行為應予撤銷；(二)被告楊連玉霞應將系爭房地於95年1 月16
    日以買賣為原因向桃園縣中壢地政事務所以95年壢登字第02
    2290號收件字號所辦理之所有權移轉登記予以塗銷」，嗣於
    本院100 年3 月29日言詞辯論期日以言詞撤回其先位訴訟，
    被告當庭表示同意，是原告所提先位之訴部分，已生撤回之
    效力。
二、原告主張：被告楊惠君前負欠原告信用卡消費款項合計新台
    幣（下同）70萬7,253 元及其利息，屢經催討，均未清償，
    經原告起訴請求被告楊惠君清償前揭款項，並經臺灣臺北地
    方法院以99年度訴字第5463號判決原告勝訴確定在案。詎原
    告持上開執行名義調查被告楊惠君之財產所得，始知被告楊
    惠君於95年1 月16日將其名下所有之系爭房地，以買賣為原
    因移轉登記予被告楊連玉霞所有。被告2 人為母女關係，就
    生活起居上應有親密往來聯繫，被告楊惠君於95年1 月16日
    移轉系爭房地後即未依約還款，此舉顯有脫免其名下財產受
    執行償還及蓄意以脫產逃避債務，致原告不能就系爭房地追
    償，而上情為被告楊連玉霞所明知，原告爰依民法第244 條
    第2 項、第4 項規定，訴請撤銷被告間就系爭房地之買賣與
    所有權移轉行為，並回復登記為被告楊惠君所有等語。並聲
    明：如主文所示。
三、被告則以：被告楊惠君因無力負擔巨額債務，故於95年1 月
    間將系爭房地出售予被告楊連玉霞，被告楊惠君於94年12月
    27日委由代書辦理房屋買賣手續並簽訂買賣契約書，房屋賣
    價扣除殘餘貸款之差額共14萬元，由被告楊連玉霞於95年2
    月14日以電匯方式交付被告楊惠君。被告間之買賣契約成立
    期間，原告並未對被告楊惠君進行催討，故原告稱被告楊惠
    君蓄意以脫產逃避債務，實屬牽強。再者，被告楊惠君於95
    年12月至96年5 月間每月清償5,000 元，共計3 萬元予原告
    ，直至96年6 月間因其他債權人向法院聲請強制執行扣薪後
    ，被告楊惠君實無力繼續償債始中止。嗣又於98年4 月至8
    月，被告楊惠君再度每月清償2,000 元，共計1 萬元予原告
    ，然自98年9 月起因再度被扣薪迄今，始無能力繼續清償債
    務等語置辯。並聲明：原告之訴駁回。
三、原告主張被告楊惠君負欠原告信用卡消費款債務合計70萬7,
    253 元及其利息，迄未清償，而被告楊惠君於95年1 月16日
    將其名下所有之系爭房地以買賣為原因，移轉登記予其母即
    被告楊連玉霞等情，業據其提出土地登記謄本、建物登記謄
    本、信用卡申請書、客戶消費明細等件為證，並為被告所不
    爭執，此部分原告之主張，堪信為真實。
四、按「債務人所為之有償行為，於行為時明知有損害於債權人
    之權利者，以受益人於受益時亦知其情事者為限，債權人得
    聲請法院撤銷之。」、「債權人依第1 項或第2 項之規定聲
    請法院撤銷時，得並聲請命受益人或轉得人回復原狀。但轉
    得人於轉得時不知有撤銷原因者，不在此限。」民法第244
    條第2 項、第4 項分別定有明文。再按民法第244 條第2 項
    所謂受益人於受益時「知」其情事，與同條項規定債務人「
    明知」之惡意相同，均係採認識主義，即受益人對債務人行
    為有害債權一事勿須有積極的希望，僅有消極的認識為已足
    ，而受益人「知」之對象，僅需「知債務人之財產不足清償
    一切債務」為已足，並非需達知悉債務人所有債權人及各個
    債務具體金額之程度（見最高法院48年臺上字第1750號判例
    意旨參照）。
五、經查，系爭房地原登記為被告楊惠君所有，為被告楊惠君之
    責任財產，今因被告楊惠君將系爭房地出售予被告楊連玉霞
    ，致原告債權無從經由強制執行程序實現，顯已損及原告之
    權利，而被告楊惠君自承於移轉系爭房地予被告楊連玉霞時
    ，其名下僅有1995年之汽車1 輛，別無其他財產足資清償對
    原告所負債務，且被告楊連玉霞亦知悉被告楊惠君已負債累
    累，經濟狀況陷於極度窘迫，無力清償債務等情（見本院卷
    第85頁），是原告主張被告二人就系爭房地所為之上開買賣
    行為，已損害原告受償之權利，且此情為被告楊連玉霞所明
    知乙節，亦堪信為真。
六、從而，原告主張依民法第244 條第2 項規定，請求撤銷被告
    2 人就系爭房地於94年12月27日之買賣行為及95年1 月16日
    所有權移轉登記行為，暨依同條第4 項之規定，請求被告楊
    連玉霞應將系爭房地於95年1 月16日以買賣為原因向桃園縣
    中壢地政事務所以95年壢登字第022290號收件字號所辦理之
    所有權移轉登記予以塗銷，均屬有據，應予准許。
七、本件事證已臻明確，其餘兩造主張、陳述暨所提之證據，經
    審酌均與本院前揭判斷不生影響，爰不一一詳予論述，附此
    敘明。
八、據上論結，原告之訴為有理由，依民事訴訟法第78條、第85
    條第2項，判決如主文。
中    華    民    國   100    年    4     月    26    日
                  民事第二庭    法  官  劉佩宜
以上正本係照原本作成。
如對本判決上訴，須於判決送達後 20 日內向本院提出上訴狀。
如委任律師提起上訴者，應一併繳納上訴審裁判費。
中    華    民    國   100    年    4     月    26    日
                                書記官  洪千棻